【裁判字號】    97,訴,189
【裁判日期】    970627
【裁判案由】    加工自殺罪等
【裁判全文】
臺灣屏東地方法院刑事判決               97年度訴字第189號
公  訴  人  臺灣屏東地方法院檢察署檢察官
被      告  戊○○
上列被告因加工自殺等案件，經檢察官提起公訴（年度偵字第65
82號），本院判決如下：
    主  文
戊○○傷害人之身體，處拘役肆拾日，減為拘役貳拾日，如易科
罰金，以銀元佰元即新臺幣玖佰元折算壹日；又幫助他人使之
自殺，處有期徒刑貳年，減為有期徒刑壹年。
    事  實
一、緣陳明陽為國防部軍事安全總隊213 工作組少校副組長，於
    民國94年11月初，偶與其友人同往屏東縣屏東市○○路107
    號「老陸橋咖啡廳」消費，結識該咖啡廳之服務小姐戊○○
    （藝名「美琪」），二人旋有不正常之往來，並由陳明陽出
    資，供陳秀美向壬○○承租屏東縣屏東市○○路85號彩虹大
    樓8 樓之10之套房居住。嗣因陳明陽認為彼二人均有婚姻關
    係存在，惟恐此種不正常關係，影響其工作及二人之家庭，
    亟欲與戊○○分手，惟戊○○仍百般糾纏不願分手，並不惜
    以死相逼，於94年12月18日在上開套房內燒炭自殺，雖幸而
    獲救，但已使陳明陽左右為難，深感困擾，終而主動告知其
    妻丙○○以尋求解求之道。迨94年1 月17日凌晨1 時許，丙○○與陳明陽相約前往上開彩虹大樓旁之空地上，等候陳秀
    美下班以與其談判，詎陳秀美與丙○○見面後，雙方談判破
    裂，發生衝突，陳秀美竟基於傷害之犯意，毆打丙○○，致
    丙○○受有前額挫擦傷、四肢挫擦傷及後腰背挫傷之傷害。
    其後丙○○復於95年1 月22日前後某日自殺未果，陳明陽益
    感為難與困擾。嗣於95年2 月2 日（農曆正月初5） 凌晨1
    時40分許，陳明陽在上開彩虹大樓旁之碳烤店，與同住彩虹
    大樓內之丁○○（戊○○之妹）、乙○○（丁○○之男友）
    及己○○（戊○○之同事，藝名「小倩」）飲酒並吃完消夜
    後，即單獨前往上開戊○○租住之套房，此時其二人均帶有
    幾分醉意，互訴心情煩悶、人生乏味後，頓生輕生念頭，遂
    相約燒炭自殺，陳秀美並即基於幫助他人使之自殺之犯意，
    於當日凌晨2 時許外出購買木炭3 包及金門高粱酒1 瓶，而
    後由陳明陽以瓦斯爐點燃木炭，再以鍋子盛裝置於該套房之
    浴室內，二人復各自飲用陳秀美所購金門高粱酒以加深醉意
    ，藉增自殺之勇氣，且避免中途後悔而逃生，陳明陽並半坐
    半躺於空間較小且與浴室有窗戶相通之雜物間內，戊○○則
    平躺於該套房之床舖上。當日上午10時許，丙○○雖偕其二
    名尚就讀小學之子女前往上開套房尋找陳明陽，但因扣門無
    人回應而作罷離去，當日中午12時許，己○○經過上開套房
    前，聞有燒炭味道，雖立即電請「老陸橋咖啡廳」之合夥人
    甲○○前來撞開房門，但因己○○進入後發覺戊○○尚有呼
    吸並有打呼聲，以為並無大礙，於打開窗戶並澆熄木炭後，
    亦逕自離去。迨當晚8 時許，己○○將此事告知丁○○及乙○○，丁○○二人進入上開套房查看，發現情況不妙，分別
    以電話通知辛○○（戊○○之夫）及丙○○前來，隨後警方
    及救護人員亦據報趕至，戊○○雖經緊急送醫救回一命，但
    陳明陽則早已因吸入過多一氧化碳而回天乏術。
二、案經屏東縣政府警察局屏東分局報請國防部南部地方軍事法
    院檢察署檢察官相驗，暨丙○○訴請臺灣屏東地方法院檢察
    署檢察官偵查起訴。
    理  由
壹、程序方面：
一、按被告以外之人於審判外之言詞或書面陳述，除法律有規定
    者外，不得作為證據，刑事訴訟法第159 條第1 項定有明文
    。被告以外之人（包括證人、鑑定人、告訴人、被害人及共
    同被告等）於審判外之言詞或書面陳述，為所謂傳聞證據，
    由於傳聞證據有悖於法院直接審理及言詞審理之精神，妨害
    當事人之反對詰問權，影響程序正義之實現，除法律有規定
    者（例如同法第159 條第2 項、第159 條之1 至第159 條之
    5 、第206 條等）外，原則上不具有證據能力。
二、本件告訴人丙○○及證人己○○、丁○○、甲○○、辛○○
    、壬○○於警詢中所為之陳述，本屬傳聞證據，且其等於本
    院審理時所為供述，經核與其等於警詢中之陳述一致，均不
    符合刑事訴訟法第159 條之2 規定，故其等於警詢中所為之
    陳述，均不具有證據能力。
三、告訴人丙○○及證人己○○、乙○○、丁○○、辛○○於偵
    查中向軍事檢察官所為之陳述，均已依法具結，且其等並未
    提及軍事檢察官在偵查中有不法取供之情形，亦無證據可釋
    明其等之供述有顯不可信之情況，且其等均已於本院審理時
    出庭接受被告行使反對詰問權，依刑事訴訟法第159 條之1
    第2 項規定，其等於偵查中向軍事檢察官所為之陳述，自均
    具有證據能力。至告訴人丙○○及證人己○○、乙○○、丁○○、辛○○、甲○○、壬○○、庚○○、癸○○於偵查中
    向檢察官所為之陳述，依法應具結而未具結，則均不具有證
    據能力。
四、證人劉景勳於偵查中向軍事檢察官所為之陳述（已依法具結
    ）及財團法人屏東基督教醫院診斷證明書，雖均屬傳聞證據
    ，且不符刑事訴訟法第159 條之1 至第159 條之4 之規定，
    惟公訴人及被告於審判中均同意以之作為證據，本院審酌各
    該言詞及書面陳述之作成，並無受到外力干擾及壓力之情形
    ，亦認以之作為證據為適當，則依刑事訴訟法第159 條之5
    第1 項規定，各該言詞及書面陳述自均具有證據能力。
貳、實體方面：
一、訊據被告戊○○矢口否認有何傷害及幫助自殺犯行，辯稱：
    丙○○之傷勢，據陳明陽生前告知，係其與陳明陽離開後，
    二人在其等之住處發生扭打所造成，應與伊無關，且當時係
    丙○○先對伊動手，伊回以一腳，倘造成丙○○受傷，亦應
    成立正當防衛而不罰。又伊與陳明陽原係好友，惟因二人各
    有婚姻關係而痛苦不堪，伊曾為了斷此段孽緣於94年12月18
    日自殺未果，95年2 月2 日並欲再度自殺，而購買木炭與金
    門高粱酒以供自己使用，伊在飲酒後即熟睡不醒人事，對於
    陳明陽為何自殺及如何燒炭自殺，完全不知，自難謂伊有何
    幫助陳明陽自殺之情事云云，經查：
(一)、被告如何於前揭時、地毆打丙○○，致其受有前額挫擦傷、
    四肢挫擦傷及後腰背挫傷之傷害一節，業據告訴人丙○○於
    本院審理時陳稱：「（問：當天被告如何打妳？）她抓我的
    頭髮，我先生抱著我要保護（我），被告踢我、打我。‧‧
    ‧‧（是95年1 月17日凌晨1 點左右）在大樓的旁邊空地上
    。（問：當時妳與陳明陽為何到現場？）我先生約我分頭一
    起去的，等被告下班時處理此事，‧‧‧‧她說我先生如果
    不理她的話，她要他身敗名裂。‧‧‧‧我先生怕我被打抱
    著我，造成我閃躲不方便，被告當時應該是剛下班有喝酒，
    力氣很大。‧‧‧我沒有動手打她，她不只踢我一腳，還有
    動手」等語綦詳，並有財團法人屏東基督教醫院診斷證明書
    1 紙附卷可稽。且證人己○○、乙○○亦於本院審理時分別
    證稱：「（95年1 月17日當天被告與丙○○爭吵，妳是否看
    到被告打丙○○?） 第一次我有看到她們在爭吵，沒有看到
    誰打誰。第二次有看到被告踢丙○○一腳。」「當時己○○
    上樓叫我說她們在打架，我下樓還有看到她們在拉扯。（問
    ：陳明陽隔在她們二人之間？）是的。」足見被告並不僅止
    於踢丙○○一腳，並有與丙○○拉扯、打架之情形，而足以
    造成丙○○受有前述傷勢，其辯稱丙○○之傷勢係與陳明陽
    扭打所致云云，無非事後卸責之詞，不足採信。又正當防衛
    必須對於現在不法之侵害始得為之，侵害業已過去，即無正
    當防衛可言。至彼此互毆，又必以一方初無傷人之行為，因
    排除對方不法之侵害而加以還擊，始得以正當防衛論。故侵
    害已過去後之報復行為，與無從分別何方為不法侵害之互毆
    行為，均不得主張正當防衛（最高法院30年上字第1040號判
    例參照）。準此，被告所稱之回踢一腳，既係侵害已過去後
    之報復行為，且其與丙○○拉扯、打架又係無從分別何方為
    不法侵害之互毆行為，則被告自無主張正當防衛之餘地。
(二)、被告如何於前揭時、地與陳明陽相約自殺，並由被告外出購
    買木炭與金門高粱酒，攜返上開向壬○○承租之套房內，而
    後由陳明陽點燃木炭，並各自在飲用金門高粱酒後，分別半
    坐半躺於雜物間內及平躺於床舖上。其後丙○○曾偕同其子
    女前往尋找，但不得其門而入，己○○曾發現異狀，通知甲○○前往撞開房門，惟因誤以為並無大礙，亦錯失救人良機
    ，迨丁○○、乙○○經己○○告知前往查看，發現不妙後，
    雖通知辛○○、丙○○前往，且警方及救護人員亦據報趕至
    ，惟陳明陽已因吸入過多一氧化碳而死亡等情，業據被告於
    警詢中供承：「（問：妳與陳明陽為何要燒炭自殺？原因為
    何請詳述？）雙方都想不開。‧‧‧‧（問：木炭與高粱酒
    於何時購買由誰購買？何地購買？）木炭與高粱酒都是我購
    買的。我於95年2 月1 日晚上下班後購買，我忘記了在何處
    購買。（問：警方在妳承租在屏東市○○路85號8F之10發現
    有3 張發票，其中一張7-11商店，二張萊爾富超商發票，是
    否妳去購買所留下的發票？）是我戊○○所留下的發票。（
    問：7-11所買的高粱酒貳佰玖拾伍元及萊爾富超商一張三包
    木炭及一個袋子2 元，是否妳當時所購買留下的？）都是我
    買的。（問：妳當時購買高粱酒及木炭作何用途？）高粱酒
    是我與陳明陽喝的。木炭是要用來自殺用。‧‧‧‧（問：
    當時據妳所說陳明陽一個人去找妳，房間內有幾個人？）當
    時房間內只有我們二個人，一邊喝酒一邊點木炭。（問：當
    時木炭是於幾時點燃？由誰點燃？）由陳明陽點燃。幾時點
    燃不清楚。‧‧‧‧（問：燒炭自殺由誰提出為何原因要自
    殺？）由我提議，陳明陽也說好。我跟陳明陽說我很煩很想
    死，陳明陽也說很煩，跟我說金錢都是他老婆在控制，心情
    很不好，其他我不知道」等語不諱，核與告訴人丙○○、證
    人己○○、乙○○、丁○○、辛○○、劉景勳（法醫）、甲○○、壬○○、庚○○、癸○○（後二人為陳明陽之友人）
    於軍事檢察官偵查中及本院審理時陳述之情節大致相符，並
    有房屋租賃契約書1 件及統一發票3 紙附卷可稽。又前述被
    告及陳明陽、丙○○、己○○、甲○○、乙○○、丁○○、
    辛○○等人進出彩虹大樓之時間，經軍事檢察官勘驗彩虹大
    樓電梯之監視錄影帶確認無訛，製有勘驗筆錄在卷可憑，且
    軍事檢察官囑託國防部高等軍事法院檢察署國軍法醫中心鑑
    定陳明陽之死因，其結果略謂：「壹、‧‧‧‧四、解剖發
    現：無重大外傷殘留。‧‧‧‧、毒物化學檢查結果：一
    、送驗血液經檢驗結果發現含酒精11mg/dl （即0.11%） ，
    CoHb64.1% 。二、送驗尿液經檢驗結果發現含酒精17mg/dl
    。三送驗胃內容（物）經檢驗結果發現含酒精682mg/dl。四
    、送驗檢體經檢驗結果未發現含甲醇、氰化物、鴉片類、安
    非他命類、鎮靜安眠藥、農藥及其他常見毒藥物成分。肆、
    對於死者死亡之看法：死者血液中一氧化碳濃度高達64.1%
    ，足以造成死亡，身上亦無重大外傷（含防禦傷）存在。以
    現埸情況推斷其死亡方式應為自殺。」有鑑定書1 件在卷可
    考。足見，被告之自白與事實相符。是被告於陳明陽遽萌短
    見之時，不但不為開導勸阻，反而許以同死，並沽酒共飲及
    購買木炭以供使用，而給以物質上之助力，自應成立幫助自
    殺罪名。被告否認有幫助陳明陽自殺之情事，所辯顯屬卸責
    之詞，亦無可採。
(三)、綜上所述，本件被告否認有傷害及幫助自殺情事，所辯並無
    可採，事證明確，其犯行洵堪認定。
二、按行為後法律有變更者，適用行為時之法律。但行為後之法
    律有利於行為人者，適用最有利於行為人之法律。修正後刑
    法第2 條第1 項定有明文。茲因本件論罪科刑所適用之刑法
    於94年2 月2 日修正，95年7 月1 日施行，被告行為後刑法
    法律有變更，爰比較新舊法如下：
(一)、法定刑罰金部分：按修正前刑法第33條第5 款規定：「罰金
    ：一元以上。」修正後改為：「罰金：新臺幣一千元以上，
    以百元計算之。」比較新舊法，關於被告所犯刑法第277 條
    第1 項傷害罪之法定刑罰金部分，以適用修正前之規定對其
    較為有利。
(二)、易科罰金之折算標準部分：按依修正前刑法第41條第1 項前
    段及修正前罰金罰鍰提高標準條例第2 條規定，有期徒刑或
    拘役易科罰金，以銀元100 元以上300 元以下（即新臺幣30
    0 元以上900 元以下）折算1 日，依修正後刑法第41條第1
    項前段規定，則改為以新臺幣1,000 元、2,000 元或3,000
    元折算1 日，比較新舊法，關於被告犯傷害罪所處拘役易科
    罰金之折算標準，亦以適用修正前之規定對其較為有利。
(三)、綜上比較結果，被告行為後變更之刑法法律對其並無較為有
    利之情形，則本件自應適用被告行為時刑法之規定。
三、核被告所為，係犯修正前刑法第277 條第1 項之傷害罪及刑
    法第275 條第1 項之幫助自殺罪。被告所犯上開二罪，犯意
    各別，行為互異，應予分論併罰。爰審酌被告並無前科紀錄
    ，素行尚稱良好，及其奪人所愛於前，又傷人在後，殊有不
    是，但丙○○云所受傷勢尚屬輕微，且其雖係謀為同死而幫
    助自殺，惟陳明陽自殺身亡，丙○○與其二名幼小之子女頓
    失依靠，損害不可謂為不大，暨其於本院審理時矢口否認犯
    行，難謂已有悔改之意等一切情狀，分別量處如主文所示之
    刑，以示懲儆。被告犯罪之時間在96年4 月24日以前，且所
    犯均不在中華民國九十六年罪犯減刑條例所定不予減刑之列
    ，合應依該條例第2 條第1 項第3 款規定，各減輕其刑期及
    2 分之1 ，並就拘役部分諭知易科罰金之折算標準。
據上論斷，應依刑事訴訟法第299 條第1 項前段，刑法第2 條第
1 項前段、第275 條第1 項、修正前刑法第277 條第1 項、第41
條第1 項前段，罰金罰鍰提高標準條例第1 條前段、修正前罰金
罰鍰提高標準條例第2 條，中華民國九十六年罪犯減刑條例第2
條第1 項第3 款、第7 條，判決如主文。
本案經檢察官陳俊宏到庭執行職務
中    華    民    國    97    年    6     月    27    日
                  刑事第三庭    審判長法  官  吳永宋
                                      法  官  趙家光
                                      法  官  春生
以上正本證明與原本無異。
如不服本判決應於收受本判決送達後10日內向本院提出上訴書狀
，其未敘述上訴理由者，並得於提起上訴後10日內向本院補提理
由書狀（均須按他造當事人之人數附繕本）「切勿逕送上級法院
」。
中    華    民    國    97    年    6     月    27    日
                                     書記官  唐淑嫻
附錄本判決論罪科刑法條：
刑法第275條第1項：
教唆或幫助他人使之自殺，或受其囑託或得其承諾而殺之者，處
1 年以上7 年以下有期徒刑。
刑法第277條第1項：
傷害人之身體或健康者，處3 年以下有期徒刑、拘役或1 千元以
下罰金。


司法院資訊處製作；財團法人民間司法改革基金會備份。
